【裁判字號】    98,上訴,4979
【裁判日期】    990527
【裁判案由】    偽造文書等
【裁判全文】
臺灣高等法院刑事判決                98年度上訴字第4979號
上  訴  人
即  被  告  壬○○
選任辯護人  林詮勝  律師
            王雅婷  律師
上列上訴人因偽造文書等案件，不服臺灣板橋地方法院97年度訴
字第5382號，中華民國98年11月6日第一審判決（起訴案號：臺
灣板橋地方法院檢察署97年度偵緝字第1619號），提起上訴，本
院判決如下：
    主  文
上訴駁回。
    事  實
一、壬○○於民國（下同）94年12月前，糾集癸○○、甲○○、
    辛○○、庚○○、李秀卿、乙○○、丙○○及己○○等人參
    加其所召集每會新臺幣（下同）2萬元（採內標），每月5日
    在其所經營台北縣林口鄉○○路21號簡餐店內開標之儲金互
    助會（即合會，自94年12月5日起至97年1月5日止，含會首
    共26會）乙個，竟基於行使偽造私文書及意圖為自己不法所
    有之概括犯意，明知丁○○、戊○○2人均未參加上開合會
    各乙會，而竟製作丁○○、戊○○2人參加上開合會各乙會
    之不實合會會單予癸○○、甲○○、辛○○、庚○○、李秀
    卿、乙○○、丙○○及己○○等人，再先後於95年2月5日及
    5月5日，冒用丁○○、戊○○2人之名義，各以4100元、350
    0元之利息金額，偽造各該得標會期之投標標單私文書，而
    均持以投標行使，各足以生損害於丁○○、戊○○2人，並
    以上開不實詐術致癸○○、甲○○、辛○○、庚○○、李秀
    卿、乙○○、丙○○及己○○等人均信以為真，並因之陷於
    錯誤，而交付各該會期之會金計349800元（即15900元X22個
    活會會員=349800元）、330000元（即16500元X20個活會會
    員=330000元）予壬○○收受。嗣上開合會於96年7月5日在
    上開簡餐店進行開標時，因癸○○等人查覺其等之會單會員
    記載不一，始得悉上情。
二、案經癸○○、甲○○、辛○○、庚○○、李秀卿、乙○○、
    丙○○及己○○等人報請臺灣板橋地方法院檢察署檢察官偵
    查起訴。
    理  由
壹、程序部分
一、按刑事訴訟法為保障被告受公平審判及發現實體真實，於92
    年2月6日修正及增訂公佈施行之前及之後，對於人證之調查
    均採言詞及直接審理方式，並規定被告有與證人對質及詰問
    證人之權利，其中被告之對質詰問權，係屬憲法第8條第1項
    規定「非由法院依法定程式不得審問處罰」之正當法律程式
    所保障之基本人權及第16條所保障之基本訴訟權，不容任意
    剝奪；故法院於審判中，除有法定情形而無法傳喚或傳喚不
    到，或到庭後無正當理由拒絕陳述者外，均應依法定程式傳
    喚證人到場，命其具結陳述，並通知被告，使被告有與證人
    對質及詰問之機會，以確保被告之對質詰問權；否則，如僅
    於審判期日向被告提示該證人未經對質詰問之審判外陳述筆
    錄或告以要旨，被告之對質詰問權即無從行使，無異剝奪被
    告該等權利，且有害於實體真實之發現，其所踐行之調查程
    式，即難謂適法，該審判外之陳述，即不能認係合法之證據
    資料（最高法院95年度台上字第5160號判決意旨可資參照）
    。經查，證人戊○○、丁○○、癸○○、辛○○、乙○○、
    丙○○、李秀卿、己○○、甲○○於檢察事務官訊問時就有
    關被告涉案之陳述，雖未給予被告及辯護人完足行使對質權
    、反對詰問權之機會，惟上開證人嗣於原審時業已傳喚到庭
    具結陳述及交互詰問在案，並使被告及辯護人行使對質權、
    反對詰問權之機會，該項對質詰問權因而延緩至審判時確保
    ，此即為「延緩的對質詰問權法理」，是上開證人審判外之
    陳述，因已足確保被告之對質詰問權，是可認有證據能力。
二、按被告以外之人於審判外之言詞或書面陳述，除法律有規定
    者外，不得作為證據；又被告以外之人於審判外之陳述，雖
    不符第159條之1至第159條之4之規定，但經當事人於審判程
    序同意作為證據，法院審酌該言詞陳述或書面陳述作成時之
    情況，認為適當者，亦得為證據；當事人、代理人或辯護人
    於法院調查證據時，知有第159條第1項不得為證據之情形，
    而未於言詞辯論終結前聲明異議者，視為有前項之同意，刑
    事訴訟法第159條第1項、第159條之5規定甚明。經查，除前
    開證人戊○○、丁○○、癸○○、辛○○、乙○○、丙○○
    、李秀卿、己○○、甲○○於檢察事務官訊問時所為陳述外
    ，本判決後開所引用之各該被告以外之人於審判外之陳述（
    包括書面陳述），雖屬傳聞證據，惟於本院審理時，被告壬○○、辯護人及檢察官均表示對證據能力無意見而不予爭執
    ，且迄至言詞辯論終結前亦均未聲明異議，本院審酌上開證
    據資料製作時之情況，尚查無違法不當及證明力明顯過低之
    瑕疵，亦認為以之作為證據應屬適當，故揆諸前開法律規定
    與說明，爰逕依刑事訴訟法第159條之5規定，認前揭證據資
    料均例外有證據能力。
貳、實體部分
一、訊據被告壬○○固坦承於上開時地召集癸○○、甲○○、辛○○、庚○○、李秀卿、乙○○、丙○○及己○○等人參加
    上開合會各乙會，惟矢口否認上開犯行，辯稱：丁○○、戊○○2人當時均有答應要參加伊所召集上開合會，但後來起
    標後，其等2人均又退出參加，伊不得已才承受上開2會，並
    事後標得會金，伊並無行使偽造丁○○、戊○○2人標單及
    詐欺癸○○、甲○○、辛○○、庚○○、李秀卿、乙○○、
    丙○○及己○○等人財物云云。經查：
(一)被告於94年12月前，糾集告訴人癸○○、甲○○、辛○○、
    庚○○、李秀卿、乙○○、丙○○及己○○等人參加其所召
    集上開每會2萬元（採內標），每月5日在其所經營台北縣林
    口鄉○○路21號簡餐店內開標之儲金互助會（即合會，自94
    年12月5日起至97年1月5日止，含會首共26會）乙個，再先
    後以「丁○○」、「戊○○」名義製作各該得標會期之投標
    標單行使，而標得各該會期之會金，嗣上開合會於96年7月5
    日在上開簡餐店進行開標時，因告訴人癸○○等人查覺其等
    之會單會員記載不一，始得悉上情等情，業據被告於原審及
    本院審理時坦承不諱，核與告訴人癸○○、甲○○、辛○○
    、庚○○、李秀卿、乙○○、丙○○及己○○等人此部分指
    訴之情節，均相符合，復有告訴狀所附儲金互助會單影本5
    紙、告訴人李秀卿、己○○於偵查中所提出儲金互助會單影
    本各乙紙及告訴人庚○○於原審審理時所提出儲金互助會單
    影本乙紙，在卷可稽，足堪認定。
(二)又丁○○、戊○○2人自始從未參加過被告所召集上開互助
    會及其後遭告訴人發覺上開犯行等情，業據證人丁○○於原
    審審理時證稱：「（你認識在庭被告壬○○嗎？）認識」、
    「（如何認識她的？）我去替她兒子裝潢店面」、「（認識
    她多久了？）大約四、五年了」、「（你有無參加以被告為
    會首所召集之合會？）沒有」、「（請提示本署他字卷第5
    頁至第9頁之互助會會員名單，互助會員名單上有你的名字
    及電話0000-000-000，你到底有無參加過被告所召集的這個
    合會？）沒有」、「（被告說你有參加過上開合會，但是後
    來你說你經濟狀況不佳要退會，是否有此事？）沒有」、「
    （你有無同意過被告可以使用你的名字參加你剛剛所看到的
    這個合會？）沒有」、「（被告有無問過你？）被告曾經問
    過我要不要參加合會，但是我沒有答應」、「（被告是何時
    問你的？）就是我在替被告兒子裝潢的時候」、「（請提示
    上開他字卷第5至9頁的5張互助會會單，這些會單上的時間
    是否都是94年12月5日到97年1月5日？）是的」、「（於94
    年12月間，被告壬○○有無邀你參加每月二萬元的互助會？
    ）有」、「（最初你是否有答應？還是一開始你就不答應？
    ）一開始她問我的時候，我有想參加但是沒有確定，我說看
    看，後來我才表示不參加」、「（你後來隔了多久才跟被告
    說你不參加這個互助會？）就是在那邊裝潢的一、二個月。
    我不太確定是否是被告問我的同一天，可能是過幾天」等語
    （見原審卷第158頁反面至第159頁反面）、證人戊○○於原
    審審理時證稱：「（你認識被告壬○○嗎？）認識」、「（
    你如何認識被告的？）我很小的時候就認識她了，她跟我二
    哥是國中同學」、「（你有跟過被告召集的互助會嗎？）從
    來沒有」、「（被告有無徵求過你的同意之後，使用你的名
    義參加互助會？）沒有」、「（0000-000-000號門號電話是
    何人的？）我的」、「（請提示上開他字卷第5頁起至第9頁
    之儲金互助會會單，會單上編號第14號會員記載『戊○○』
    ，並有『0000-000-000』號電話，你到底有無參加此互助會
    ？或是你有無同意被告以你的名義參加此互助會？）我沒有
    跟這個互助會，我也沒有同意借名給被告，我根本不知道這
    個會，我毫不知情」、「（你是否已婚？）是的，我的配偶
    是彭履國」、「（你先生有無參加被告所召集之互助會？）
    我不知道。我沒有問過我先生，因為我根本不知道有這個互
    助會」、「（你先生是否認識被告？）認識，他是因為我的
    關係才認識被告的」、「（0000-000-000號門號是何人的電
    話？）是我先生的電話」、「（你有生育子女嗎？）有，我
    有一子一女」、「（被告說妳有參加她所召集的互助會，但
    是後來因為你說小孩要去美國唸書，要退會，是否如此？）
    被告所述不實在，我女兒去美國與本案無關，只有被告曾經
    向我借錢，我跟她說我女兒要出國，我沒有錢借她」、「（
    本案互助會是94年12月召集的，被告在召集此互助會之前，
    有無詢問過妳有無意願參加？）沒有」等語（見原審卷第97
    頁反面至第98頁反面）及證人蔡佳璉（即上開合會會員乙○○、丙○○之母親，按該2人之上開合會均由蔡佳璉處理）
    於偵查中及原審審理時證稱：「（你跟乙○○、丙○○的關
    係？）母子。互助會是我幫他們參加的」、「（參加合會的
    情形？）民國94年12月5日，被告壬○○自任會首召集民間
    合會，並召攬我參加合會，自94年12月5日起，至97年1月5
    日止，每月每會各為新臺幣2萬元，會員含會首在內共計26
    人次，採內標制，每次以投標金額最高者得標。每月5日晚
    上7時地點在林口鄉○○路21號被告壬○○簡餐店內開標」
    、「（你參與互助會當時是誰前來召集？）壬○○召集」、
    「（參加幾會？）參加2會」、「（你所持的標單是否為告
    訴人第9頁？）是」、「（是否曾經親自到場投標？投標由
    何人主持？）去過很多次，但皆未得標，主持人為壬○○」
    、「（投標是否應該書寫標單？標單上面有無姓名註記？）
    有書寫標單，標單我有書寫姓名」、「（會款如何繳交？）
    會款每月５日我拿現金至壬○○店內，也有一些匯款」、「
    （何時倒會？為何認為壬○○召集互助會目的就是詐欺？）
    96年7月時我們在開標時有7會，但卻有8張標單，所以發現
    壬○○詐欺，且告訴人發現標單有3種版本，戊○○告訴我
    們未參加該會」、「（乙○○、丙○○與你有何關係？）他
    們都是我兒子」、「（他們二人有無參加過被告所召集的互
    助會？）他們二人是掛名，實際上繳錢、開標的人都是我，
    他們參加本案的互助會各一會」、「（本案的互助會是何時
    倒會的？）詳細時間我記不得了，我只是記得標會的時候發
    現標單裡面有多，是己○○看到的，好像是七會，但是有八
    張標單」、「（你所說的發現標單有多的時間、地點是在何
    處、何時？）地點是在被告經營的林口鄉○○路21號簡餐店
    ，時間我不記得了」、「（當天在場之人有誰？）我、己○○、被告，還有何人我忘記了，當天大概有幾個人我也忘記
    了」、「（那八張標單裡面，你自己出具幾張？）我雖然有
    到場，我不確定我有無參加投標，我之前都是到場看開標後
    立刻給會錢。當天己○○說他在桌上看到有八張標單，我自
    己也有看到桌上有標單，但是我沒有去數有幾張，是己○○
    數」、「（你們於96年7月5日當天有把標單打開來看是哪一
    個會員又再投一次標嗎？）己○○說多一張標單，說這次投
    標不能算，標單到底有無打開我真的忘記了，我不認識其他
    會員，我只認識會首壬○○、會員李秀卿，李秀卿會錢都是
    交給我」、「（你說96年7月5日當天被告也有在場，當時被
    告有何反應？）她好像沒有什麼講，我也忘記了」、「（
    本件互助會你也是告訴人，為何你認為被告有詐欺你？）我
    看到有三種版本的會單，我沒有標，但是被告跟人家說我標
    走了，她又跟我說是別人標走了」、「（請提示他字卷第29
    頁第16行起至19行，之前於偵訊時你說戊○○告訴我們未參
    加該會，為何戊○○會跟你們說她沒有參加互助會？）會員
    的會單裡面有電話，是會員轉述給我聽，說他有打電話給戊○○，但戊○○說她沒有參加這個會」、「（如果你在加入
    此互助會之前，就知道戊○○沒有參加這個會，但是會員名
    單上有她的名字，你還會參加此會嗎？）不會。我是在事情
    爆發之後，會員拿出會單，我才發現有出入」、「（所以你
    們認為裡面有人根本沒有參加這個會？）對。會員有打電話
    問」等語（見96年度他字第8187號卷第28頁、第29頁及原審
    卷第96頁至第97頁反面）綦詳，且縱認被告於召集上開合會
    果有詢問丁○○是否參加云云，然在丁○○明確回覆表示願
    意參加前，被告亦無逕將丁○○列入上開合會會單中之理，
    更遑論持以交付告訴人癸○○、甲○○、辛○○、庚○○、
    李秀卿、乙○○、丙○○及己○○等人，而事後再假以丁○○、戊○○2人均「中途退出」云云，顯係被告事後卸責之
    詞，自不足採信。
(三)雖被告辯稱其已不記得於何時以「丁○○」、「戊○○」名
    義製作多少利息之標單，而先後標得上開合會之會金云云，
    惟揆諸告訴狀所附上開儲金互助會單影本5紙、告訴人李秀
    卿、己○○於偵查中所提出儲金互助會單影本各乙紙及告訴
    人庚○○於原審審理時所提出儲金互助會單影本乙紙，其中
    告訴人辛○○、庚○○及乙○○、丙○○所提出者，均係記
    載「95年2月5日、95年5月5日，『丁○○』、『戊○○』2
    人各以4100元、3500元之利息金額，先後標得各該期會金（
    按『丁○○』、『戊○○』各該期會金合計349800元【即
    15900元X22個活會會員=349800元】、330000元【即16500
    元X20個活會會員=330000元】）」等語明確，且衡諸一般冒
    用會員名義入會者，多屬需要現金應急者，應會儘早標取各
    該會金，亦核與上開得標之情形相符，足認被告應確係先後
    於95年2月5日及5月5日，冒用「丁○○」、「戊○○」2人
    之名義，各以4100元、3500元之利息金額，製作各該得標會
    期之投標標單，均持以投標行使，而標得各該會期之會金計
    349800元（即1590 0元X22個活會會員=349800元）、330000
    元（即16500元X20個活會會員=330000元）等情，亦堪認定
    。
(四)綜上所述，丁○○、戊○○2人於上開時地既從未加入被告
    所召集上開合會，而被告逕將其等2人列入上開合會會單之
    上，不僅已有未合，其再先後於95年2月5日及5月5日，各以
    4100元、3500元之利息金額製作各該得標會期之投標標單行
    使，而取得各該會期之會金計349800元、330000元，顯有行
    使上開偽造「丁○○」、「戊○○」名義之投標標單，並意
    圖為自己不法之所有，以此不實詐術致告訴人癸○○、甲○○、辛○○、庚○○、李秀卿、乙○○、丙○○及己○○等
    人均信以為真，並因之陷於錯誤，而交付各該會期之會金計
    349800元、330000元予被告收受等情，均堪認定。被告上開
    犯行已臻明確，應予依法論科。
二、查被告行為後，刑法於94年1月7日修正通過，於94年2月2日
    公布，並於95年7月1日施行。按行為後法律有變更者，適用
    行為時之法律，但行為後之法律有利於行為人者，適用最有
    利於行為人之法律，修正後之刑法第2條第1項定有明文。此
    條規定乃與刑法第1條罪刑法定主義契合，而貫徹法律禁止
    溯及既往原則，係規範行為後法律變更所生新舊法律比較適
    用之準據法，是刑法第2條本身雖經修正，但刑法第2條既屬
    適用法律之準據法，本身尚無比較新舊法之問題，應一律適
    用裁判時之現行刑法第2條規定以決定適用之刑罰法律。又
    本次刑法修正之比較新舊法，應就罪刑有關之共犯、未遂犯
    、想像競合犯、牽連犯、連續犯、結合犯，以及累犯加重、
    自首減輕暨其他法定加減原因（如身分加減）與加減例等一
    切情形，綜其全部罪刑之結果而為比較（最高法院95年度第
    8次刑庭會議決議可資參照）。
(一)刑法第56條連續犯之規定業於94年1月7日修正刪除，並於95
    年7月1日施行。是於新法修正施行後，被告之數犯罪行為，
    即須分論併罰。此刪除雖非犯罪構成要件之變更，但顯已影
    響行為人刑罰之法律效果，自屬法律有變更，依新法第2條
    第一項規定，比較新、舊法結果，仍應適用較有利於被告之
    行為時法律即舊法論以連續犯，此有最高法院95年度第8次
    刑事庭會議決議參照。
(二)修正前刑法第55條後段牽連犯之規定，新法業已刪除，此刪
    除非犯罪構成要件之變更，但顯已影響行為人刑罰之法律效
    果，自屬法律有變更，應有刑法第2條第1項之適用。本件被
    告徐金浩行使變造私文書之目的在於詐欺取財，所犯二罪間
    ，有方法目的之牽連關係，為牽連犯，依修正前即行為時之
    規定，應從一重之行使變造私文書罪處斷；依修正後之刑法
    既已刪除牽連犯之規定，則所犯上述各罪應依數罪併罰之規
    定分論併罰。比較新舊法之規定，修正後之規定並非較有利
    於被告，依刑法第2條第1項之規定，應適用行為時之法律，
    即適用修正前刑法第55條後段牽連犯之規定，從一重之行使
    變造私文書罪處斷。
(三)刑法第339條第1項之詐欺取財罪，其法定罰金刑部分，依修
    正後刑法施行法第1條之1規定：「中華民國94年1月7日刑法
    修正施行後，刑法分則編所定罰金之貨幣單位為新台幣。94
    年1月7日刑法修正時，刑法分則編未修正之條文定有罰金者
    ，自94年1月7日刑法修正施行後，就其所定數額提高為30倍
    。但72年6月26日至94年1月7日新增或修正之條文，就其所
    定數額提高為3倍」，依修正前罰金罰鍰提高標準條例第1條
    前段規定：「依法律應處罰金、罰鍰者，就其原定數額得提
    高為2倍至10倍」，配合現行法規所定貨幣單位折算新台幣
    條例第2條規定，變更前後數額相同，尚無比較適用之問題
    ，應逕予適用裁判時之刑法施行法第1條之1規定。惟刑法第
    33條第5款之罰金主刑，已由「銀元1元以上」即新台幣3元
    以上，修正為：「新台幣1千元以上，以百元計算之」。比
    較結果，以被告行為時關於罰金刑量刑之規定對其較為有利
    ，應適用刑法施行法第1條之1及修正前刑法第33條第5款之
    規定。
(四)綜上，本件經綜合觀察全部罪刑比較之結果，就上開修正部
    分，修正後規定並無較有利於被告，依修正後刑法第2條第1
    項前段規定，應適用行為時即舊法之規定。
三、查上開標單上之利息、簽名等文字，依習慣或特約，足以為
    表示其參與投標利息金額之證明，依刑法第220條1項之規定
    ，為準私文書，核被告所為，係犯刑法第216條、第210條、
    第220條之行使偽造私文書罪及刑法第339條第1項之詐欺取
    財罪。被告偽造上開標單私文書之低度行為，為其後持以行
    使投標之高度行為所吸收，不另論擬。被告先後2次行使上
    開偽造私文書及詐欺取財之行為間，均時間緊接，所犯構成
    要件各相同，顯均係基於同一之概括犯意所為，均為連續犯
    ，應依修正前刑法第56條之規定，均論以一罪，並均加重其
    刑。被告先後以上開一詐欺行為，同時致上開合會之活會會
    員多人交付會金予被告收受間，有一行為而觸犯數罪名之想
    像競合關係，為想像競合犯，應依刑法第55條之規定，從一
    重處斷。又被告就所犯上開2罪間，復有方法、結果之牽連
    關係，為牽連犯，應依修正前刑法第55條之規定，從一重之
    行使偽造私書罪處斷。原審適用刑法第2條第1項前段、修正
    前第56條、第210條、第216條、第339條第1項、修正前、後
    第55條，刑法施行法第1條之1，中華民國九十六年罪犯減刑
    條例第2條第1項第3款、第7條，審酌被告本件犯罪之動機、
    目的、手段、所生危害及其犯罪後之態度等一切情狀，量處
    有期徒刑1年2月。又本案被告犯罪之時間係在96年4月24 日
    前，且非中華民國96年罪犯減刑條例第3條第1項所定不予減
    刑之罪，依該條例第2條第1項第3款規定，應減其宣告刑二
    分之一，經核認事用法俱無不合，量刑亦屬妥適。被告上訴
    意旨請求從輕量刑並給予緩刑機會云云，係就原審適法範圍
    裁量權為爭執，惟被告雖有委託康聯法律事務所向告訴人提
    出和解方案，但卻未能獲得告訴人之同意，迄今尚未和解，
    即無從執此為從輕量刑之依據，是被告上訴請求從輕量刑云
    云，為無理由，應予駁回。至被告上訴另請求宣告緩刑乙節
    ，查被告本件犯行已符合減刑要件並經減刑，且原審亦就量
    刑事由妥為斟酌，於法定刑範圍內量刑，應認屬適當，本院
    審酌後亦認為不宜宣告緩刑，併此敘明。
據上論斷，應依刑事訴訟法第368條，判決如主文。
本案經檢察官楊秀蘭到庭執行職務。
中    華    民    國    99    年    5     月    27    日
                  刑事第十五庭審判長法  官  吳昭瑩
                                    法  官  賴邦元
                                    法  官  蘇隆惠
以上正本證明與原本無異。
如不服本判決，應於收受送達後10日內向本院提出上訴書狀，其
未敘述上訴之理由者並得於提起上訴後10日內向本院補提理由書
（均須按他造當事人之人數附繕本）「切勿逕送上級法院」。
                                    書記官  楊妙恩
中    華    民    國    99    年    5     月    27    日
附錄：本案論罪科刑法條全文
中華民國刑法第210條（偽造變造私文書罪）偽造、變造私文書
，足以生損害於公眾或他人者，處5年以下有期徒刑。
中華民國刑法第216條
（行使偽造變造或登載不實之文書罪）
行使第210條至第215條之文書者，依偽造、變造文書或登載不實
事項或使登載不實事項之規定處斷。
中華民國刑法第220條
（準文書）
在紙上或物品上之文字、符號、圖畫、照像，依習慣或特約，足
以為表示其用意之證明者，關於本章及本章以外各罪，以文書論
。
錄音、錄影或電磁紀錄，藉機器或電腦之處理所顯示之聲音、影
像或符號，足以為表示其用意之證明者，亦同。
中華民國刑法第339條
（普通詐欺罪）
意圖為自己或第三人不法之所有，以詐術使人將本人或第三人之
物交付者，處5年以下有期徒刑、拘役或科或併科1千元以下罰金
。
以前項方法得財產上不法之利益或使第三人得之者，亦同。
前二項之未遂犯罰之。

司法院資訊處製作；財團法人民間司法改革基金會備份。
